臺灣高等法院臺南分院刑事判決
　　　　　　　　　　　　　　　　　　九十三年度重上更 (四)字第二八０號　 Ｃ
　　　上　訴　人
　　　即　被　告　吳　川　源
右上訴人即被告因偽造文書等案件，不服臺灣雲林地方法院八十六年度訴字第三七
號中華民國八十八年五月七日第一審判決（起訴案號：臺灣雲林地方法院檢察署八十
六年度偵字第一九三七號），提起上訴，判決後，經最高法院第四次發回更審，本院
判決如左：
      主      文
原判決撤銷。
吳川源無罪。
      理      由
一、公訴意旨略以：上訴人即被告吳川源（下稱被告）意圖為自己不法之所有，於民
    國（下同）八十二年間佯稱合建房屋可獲鉅利，進而提出其所偽造之八十二年十
    一月二十六日由趙文祥拋棄合建權利予吳某之拋棄書，以取信林老定，並力邀林
    某投資合建─購買趙文祥已無力合建部分之權利，同時雇用吳某為負責人進行建
    築工程事宜。嗣趙文祥於八十六年三月三十一日將前開合建契約權利讓渡於許林
    八重（趙文祥、許林八重均已另為不起訴），林老定見已投資新台幣（以下同）
    三千多萬元回收無期，始知受騙。案經林老定提出告訴，因認被告涉有刑法第二
    百十六條、第二百十條之行使偽造私文書罪及刑法第三百三十九條第一項詐欺取
    財罪嫌云云。
二、按犯罪事實應依證據認定之，無證據不得認定犯罪事實，刑事訴訟法第一百五十
    四條第二項定有明文。又認定犯罪事實須依證據，是否可信更須參酌各方面之情
    形，尤不能以推測理想之詞，以為科刑判決之基礙；刑事訴訟法上所謂認定犯罪
    事實之證據，係指足以認定被告確有犯罪行為之積極證據而言，該項證據自須適
    合於被告犯罪事實之認定，始得採為斷罪資料；犯罪事實之認定，應憑真實之證
    據，倘證據是否真實尚欠明顯，自難以擬制推測之方法，為其判斷之基礎；被害
    人之陳述如無瑕疵，且就其他方面調查又與事實相符，固足採為科刑之基礎，倘
    其陳述尚有瑕疵，而在未究明前，遽採為論罪科刑之根據，即難認為適法。又告
    訴人之告訴，係以使被告受刑事訴追為目的，是其陳述是否與事實相符，仍應調
    查其他證據以資審認。最高法院二十年度上字第九五八號、二十九年上字第三一
    ０五號、五十三年台上字第六五六號、六十一年台上字第三０九九號、五十二年
    度台上字第一三００號分別著有判例可資參照。
三、公訴人認被告涉有上開偽造文書、詐欺等罪嫌，無非係以告訴人林老定之指訴及
    證人趙文祥之證述為主要論據。惟訊據被告固坦承曾提出前揭拋棄書交付林老定
    等情，惟否認有何偽造文書、詐欺之犯行辯稱：伊與趙文祥有一個工程合約，兩
    個工地對換，中壢部分（工程）歸由他（趙文祥）管理，麥寮部分（工程）由伊
    管理，趙文祥有出面蓋章同意，將合建權利讓與被告，拋棄書係趙文祥授權，書
    據是林老定拿出來的，林老定擬定，趙文祥也看過，當初他們都同意，合建土地
    、房子都過戶給林老定，伊根本沒有得利，林老定與許林八重間土地合約與伊無
    關，伊沒有詐欺、偽造文書等語。
四、經查：
（一）查告訴人林老定於本院更一審時陳明：上開趙文祥名義出具之「拋棄書」，係
      被告與趙文祥一起去找伊，伊拿四百萬元現金給趙文祥補他的退票（指第二期
      工程款支票之退票），趙文祥給伊拋棄書，且趙文祥本人有同意，伊出資共五
      千多萬元（被告就此金額有爭執），目前房、地都是伊的名下，伊是因趙文祥
      叫案外人即地主許林八重不要蓋章使伊土地無法分割，致無法賣房子，才告他
      們（指被告及趙文祥、許林八重）等語（見本院更一審卷第五二頁、第五三頁
      、原審卷第六頁背面）。被告有將房屋土地登記於告訴人林老定或其指定親屬
      名下，有建物一覽表及建築改良物登記簿附卷可稽（見本院上訴卷第七七頁以
      下至第九八頁）。告訴人林老定於本院更三審時亦到庭陳稱：伊付四百萬元票
      款之前，有看到二個合建契約的拋棄書才付錢，之後五筆土地款，跟房屋（十
      九棟）的工程款統統都是由伊付的，土地是登記伊名下，房子登記在伊及伊兒
      子、太太、二個孫女名下，趙文祥向人買土地退票，伊拿錢去補，趙文祥嗣跟
      伊見面或接觸時沒有向伊討土地或房子，或要求分派等語（見本院更三審卷第
      一０二頁至第一一一頁），足見告訴人所為出資，並非血本無歸，回收無期。
      告訴人林老定又稱因許林八重不拿出來，不能合併分割，也不能再蓋，他先生
      生前有同意書給伊，伊現在在請求強制分割中，當時伊不知道可以強制分割，
      所以才告他們三人等語（見本院更一審卷第一０六頁）。亦足見本件告訴人之
      指訴，無非嗣因土地無法分割，所建之房子暫時存有糾葛無法處理而引起，惟
      所建房屋既俱在其名下所有，難謂被告即有被訴之偽造文書及詐欺罪嫌。
（二）又證人趙文祥亦於本院更一審時到庭指訴：被告說要把中壢部分的工程權利給
      伊，而有八十二年十二月十五日之房屋工程合作契約書，後因中壢部分工程也
      沒有蓋，錢亦未還給伊等情（見本院更一審卷第一０四頁），則趙文祥應有與
      被告訂立房屋工程合作契約，互換中壢及麥寮之工程應無疑義，其將麥寮工程
      讓渡予被告而書立拋棄書（見原審卷第二十頁），表明取回三百二十萬元出資
      之旨，亦符合雙方交易之實情，難依趙文福嗣後無法取回三百二十萬元所為之
      指訴，即認被告有偽造文書之實據。
（三）又查被告於八十二年十二月十五日，與趙文祥簽訂「房屋工程合作契約」，第
      一條約定：「甲方（即趙文祥）於八十二年八月九日購買坐落雲林縣麥寮鄉○
      ○段八八０、八八二、八八三、八八六、八八七等地號土地共約二六六坪，另
      與同地段八六五、八六八、八六九、八八二、八八三等地號土地約五二二坪所
      有權人許再福、許添福、許添德、許添義等先生簽訂之房屋合建工程，一併由
      乙方（即被告）負責施工、建造、管理。甲方購買本項土地支付第一期土地款
      貳佰萬元正，支付本項房屋合建土地保證金捌拾萬元正，支付土地部分仲介費
      肆拾萬元正；以上共支出參佰貳拾萬元正，應佔本件工程百分之三十之權利，
      而以甲方名義所購買之土地，其第二期款、第三期款及全部工程所需之各項款
      項，完全由乙方負責，應佔本工程百分之五十之權利」，此有蔡淑瑛、藍金祿
      為見證人之房屋工程合作契約書附卷可稽（見偵查卷第三七頁）。即被告應負
      責證人趙文祥原在雲林縣麥寮鄉與許再福等人所合建之其他全部工程，而其中
      支出之三百二十萬元，比例上認應佔工程之百分之三十，其他工程及購買土地
      之期款由被告負責，比例上認應佔工程百分之五十。次查該約第二條尚約定：
      甲（指趙文祥）、乙（指被告）雙方於八十二年九月二一日與坐落桃園縣中壢
      市○○○段舊社小段四九、五十之一等地號土地共約七三０坪所有權人鄒貴漳
      先生簽訂之房屋合建工程，由甲方（即趙文祥）負責施工、建造、管理。乙方
      （即被告）所支付本項房屋合建土地保證金三百萬元正，應佔本工程百分之三
      十之權利，而全部工程所需之各種款項，完全（歸）由甲方（指趙文祥）負責
      ，應佔本工程百分之五十之權利等情。顯見被告所陳渠與證人趙文祥間有就現
      狀互換之情形，應屬真實，並依相當比例交換。且被告於中壢所支付之三百萬
      元，比例上認佔工程百分之三十，與證人趙文祥在雲林縣麥寮所支付之第一期
      款（土地款二百萬元、房屋合建土地保證金八十萬元、土地仲介費四十萬元）
      ，合計共三百二十萬元，比例上佔該工程百分之三十，在雙方互換之比例上係
      屬對等，互無損失。又該約第五條尚有約定上開二項工程其餘百分之二十之比
      例，由全力促成工程有關購買土地及合建之案外人李俊英、蔡淑瑛各享有二處
      工程百分之十。再該約第六條另約定：「本合作契約書，如有未盡事宜或不妥
      之處，則由甲、乙隻（「雙」之誤）方隨時協議增減，若仍有爭執，則以一般
      善良習慣，及誠信原則為之；如任一方違約，應加倍賠償另方損失」，亦有上
      開契約書可按（見偵查卷第三六頁），是證人趙文祥雖拋棄在雲林麥寮鄉之上
      開比例（評估為百分之三十）之權利，而仍自桃園縣中壢市取得工程同樣比例
      之權利，價值相當，並無損失。
（四）雖該「拋棄書」之製作日期為八十二年十一月二十六日，係在八十二年十二月
      十五日簽訂「房屋工程合作契約」之前，此有各該文書影本在卷可考，惟雙方
      先解決互換前趙文祥財務之問題，以利互換之順利，並無不當（如藉由他人出
      資而取回趙文祥簽發交給他人之支票，始得辦理工程互換），並無法以日期推
      論拋棄書之記載不實。又告訴人林老定迭於原審供稱：拋棄書是趙文祥與吳川
      源拿給我的等語（見原審卷十六頁反面），另又供稱：「是我拿四萬元（應係
      四百萬元之誤）出來，拋棄書才拿出來。」「趙文祥有無在場我不清楚，但趙
      文祥曾打電話給我也提起他的權利已拋棄，而關心我現工程進行如何。」（見
      原審卷頁一一二頁反面），「可能是趙文祥在場，誰交的記不清楚。」等語（
      本院上訴卷八十八年八月二三日訊問筆錄），告訴人供詞一貫認係趙文祥同意
      出具之拋棄書，並指出趙文祥曾打電話提及權利拋棄之事，縱因時日久遠，告
      訴人逐漸模糊不記得何人拿出，然不影響趙文祥同意交付上開「拋棄書」，告
      訴人林老定始願出資之事實，應認被告有經趙文祥授權辦理（代刻印章書具）
      交付系爭拋棄書，再與林老定接洽投資續建麥寮系爭工程，嗣於趙文祥拋棄權
      利之後，再與趙文祥簽約互相交換上開（中壢、麥寮）工程，肯定趙文祥原佔
      有麥寮系爭工程比例百分之三十權利，並以被告在中壢市之工程（已支出保證
      金三百萬元）部分權利（比例上作為百分之三十）互為交換，足見訂約後趙文
      祥之權利應係存在於中壢市之工程，並未蒙受不利（至日後趙文祥是否確有於
      中壢市施工中獲利，則屬另一問題，與被告有無偽造拋棄書無涉）。至被告雖
      稱未將該「拋棄書」所指之三百二十萬元付與趙文祥等語，實係以工程交換，
      已如上述，林老定所稱已將四百萬元付與被告，實際由被告用以支付趙文祥原
      應給付合建工程第二期款即許至極、鍾美麗之票款，二者並不衝突，蓋依趙文
      祥與地主許至極等人簽訂之土地買賣契約書記載，該四百萬元係合建工程第二
      期款，原應由趙文祥支付，既因趙文祥財務問題無力支付，由林老定支付四百
      萬元，雖有八十萬元之差額（四百萬元─三百二十萬元＝八十萬元），亦難認
      被告未付趙文祥三百二十萬元即係被告詐欺所致，依上開林老定、趙文祥所簽
      約合約內容以觀，被告應無偽造趙文祥之「拋棄書」，而以趙文祥已拋棄權利
      為幌向林老定詐財。
（五）至證人趙文祥雖迭次否認拋棄，於本院更一審時陳稱：「（以前否認拋棄書上
      之印章是你的？）該拋棄書之印章不是我刻的，也非我蓋的，但當時他說如何
      處理，我已忘記了，合作契約書的章是我蓋的，這份拋棄書我不記得我有蓋章
      。」，又於本院更三審時亦爭執稱：「（是否用麥寮的三百二十萬元去和中壢
      相抵？）不是相抵，中壢是伊負責，麥寮是他負責，吳先生找林老定，我拋棄
      ，林老定給我錢，可能是這樣。林老定參與合建，我沒有承認也沒有否認，我
      沒有同他打交道，是被告接洽的，我沒有拋棄，拋棄（書）不是伊製作的，被
      告沒有跟伊講，沒有跟伊商量云云（見本院更三審卷第七八頁至第八十頁、第
      八二頁、第八三頁、第八九頁），惟告訴人林老定迭次陳明伊參與進行合建工
      程之前提即係趙文祥須有拋棄權利始克出資等情，且衡情若工程有其他糾葛不
      清，一般人當不致投入巨資，其前應有雙方接觸首肯始敢接續。是趙文祥上開
      所陳與調查結果之事實不合，無非事後反悔之詞，不足採信。況證人李俊英於
      原審證稱：我對拋棄書並不知情，林老定向我說拋棄書是趙文祥、吳川源拿去
      的等語（見原審卷第一六四頁），證人蔡淑瑛於原審八十八年四月二日訊問時
      亦證稱：伊於八十二年十二月十五日與被告、趙文祥等人簽訂「房屋工程合作
      契約書」時，曾聽聞趙文祥願將合建權利讓與林老定，內容如何不知道，僅知
      道趙文祥拋棄等語（見原審卷第一六二頁），均係證人趙文祥已為拋棄工程，
      有利被告之證詞。矧被告亦提出趙文祥於八十二年十一月六日，同意林老定登
      記為許至極、鍾美麗所出售上開土地之所有權人，趙文祥願意拋棄權利，而經
      趙文祥追加簽名於不動產買賣契約書上之書面可據（見偵查卷第五二頁背面）
      ，趙文祥當不致無故同意捨棄其為買受人之權利，亦可資為有利被告之佐證。
      參以告訴人林老定一再堅稱拋棄書係趙文祥同意出具（見本院更三審卷第一一
      六頁），且趙文如不願拋棄權利，告訴人亦不可能出資接力續建趙文祥與被告
      互換後所遺麥寮之工程。至趙文祥嗣後就互換後之中壢之工程是否進行，亦應
      由趙文祥負責自行覓資開工興建，此亦為趙文祥所直承無訛（見同上卷第八九
      頁），如未拋棄麥寮部分工程，其何能獨攬中壢部分工程？是證人趙文祥雖迭
      次否認其有同意拋棄之事實，應為未取得三百二十萬元投資款不甘損失所為之
      飾詞，不足採信。
（六）至於告訴人指訴被告詐騙其投資款部分，經查林老定既受讓本件工程，已取得
      第八八０號、第八八二號、第八八三號、第八六六號、第八六七號五筆土地及
      十一戶房屋之所有權，有土地登記簿謄本（外放）及建物改良物登記簿謄本在
      卷可稽（外放暨本院上訴卷第七七頁以下），已如上述，麥寮工程之房屋、土
      地既均登記與林老定名下（兼指林某暨其妻、子、孫女名下），林老定因投資
      本件工程即已有所得，並非血本無歸毫無回收，自無從推斷林老定投資三千萬
      回收無期而有損失，而遽認被告有為自己或第三人不法所有之意圖。況合建之
      地主許林八重適因故拒絕履行其夫生前契約，不能合併分割，也不能再蓋，使
      告訴人誤會而告訴被告等情，亦經告訴人林老定於本院更一審時解釋陳述明確
      （見本院更一審卷第一０六頁），告訴人之告訴自不能成立。矧本案關係人趙
      文祥、許林八重部分，亦經檢察官不起訴處分確定，有臺灣雲林地方法院檢察
      署八十六年度偵字第一九三七號、第一七五三號不起訴處分書在卷可考，亦無
      法推定被告吳川源與趙文祥、許林八重間就此部分有共同詐騙林老定，或被告
      單獨詐騙告訴人、趙文祥等情，此部分亦屬不能證明被告犯罪。
五、綜上所述，被告被訴偽造文書及詐欺等部分，應屬不能證明，此外復查無其他積
    極證據足以證明被告有何偽造文書及詐欺之犯行，自應諭知無罪。原審疏未詳察
    ，遽依證人趙文祥、告訴人林老定上開具有瑕疵之證言，未深入細心勾稽種種有
    利於被告之證據，即對被告論罪科刑，自有未洽。被告上訴意旨，指摘原判決違
    誤不當，為有理由，自應由本院撤銷改判，並諭知被告無罪。
據上論斷，應依刑事訴訟法第三百六十九條第一項前段、第三百六十四條、第三百零
一條第一項前段，判決如主文。
本案經檢察官曾銘芳到庭執行職務。
中    華    民    國      九十三      年      九      月    二十九      日
                                  臺灣高等法院臺南分院刑事第二庭
                                      審判長法官  葉    居    正
                                            法官  李    文    福
                                            法官  莊    俊    華
右正本證明與原本無異。
檢察官如不服本判決，應於判決送達後十日內向本院提出上訴書。
其餘不得上訴。
                                      法院書記官  廖    明    娟
中    華    民    國      九十三      年      十      月      七        日